---
title: "Beszámoló"
author: "Petróczki Anna"
date: "2024-05-09"
output: pdf_document
---

```{r setup, include=FALSE}
knitr::opts_chunk$set(echo = F)

library(tidyverse) # adatokhoz #
library(knitr) # táblázathoz #
library(kableExtra) # táblázatok formázásához #

# adattáblák betöltése #
df_long_all = read_tsv('df_long_all.tsv')
df_wide_all = read_tsv('df_wide_all.tsv')
```


## Alapkérdés


Az alapkérdésem az volt, hogy van-e összefüggés a csapadék kiszámíthatósága és az
unokatestvér-házasság preferálása között. Ez abból a kíváncsiságomból fakadt, hogy vajon
az időjárás okozta bizonytalan gazdasági helyzetben az emberek preferálják-e inkább a
javak családi körben való megtartását, lévén, hogy ahhoz egyébként is igen nehezen
jutottak hozzá. A történelem során jellemző volt az e fajta gondolkozás, azonban a
modernizációval, urbanizációval és az oktatás elérhetőségével ez a szokás világszerte eltűnőfélben van.


A kérdésem megválaszolásához az Etnográfiai Atlaszt (Murdoc et al., 1999) és a Klíma
adatbázist (Lima-Ribeiro et al., 2015) használtam. Az adatbázisokat a megfelelő
szempontok alapján szűrtem, majd a összeolvasztottam, végül új, könnyebben használható és elemezhető táblázatokat készítettem.


## Vizsgált változók


Az unokatestvér-házasságot az Etnográfia Atlasz 'EA025' kódszáma alapján vizsgáltam.


```{r v1, fig.width=6,fig.height=4}
# változó szűrése + táblázat #
df_long_all %>% 
  filter(var_id_ea == 'EA025') %>%
  distinct(var_id_ea, category_ea, title_ea, definition_ea) %>% 
  kable() %>%
  kable_styling(full_width = FALSE) %>%
  column_spec(1:4, width = "110px") # összecsúszott a szöveg, így formáznom kellett #
```


Ennek a változónak 15 előfordulási formáját jegyezték fel, mely közül az értékek a
különböző rokoni ágakkal szembeni preferenciát jelölik (pl. kétoldali szimmetrikus
preferenciával, négyoldali apai ági preferenciával, háromoldali, majd kétoldali
másodunokatestvér-preferenciával stb). Továbbá a 15-ös érték a preferencia hiányát jelöli, azaz
ebben az esetben nem preferáltak az unokatestvér-házasságok. Az alábbi ábrán jól látható,
hogy a vizsgált törzsek között ez az érték volt a leggyakoribb, azaz nem jellemző az onokatestvér-házasságok preferálása.


```{r v2, fig.width=6,fig.height=4}
# hisztogram készítése az EA025-ös kódról #
df_long_all %>% 
  ggplot(aes(code_ea)) +
  geom_histogram(bins = 20) +
  theme_classic() +
  xlab('Unokatestvér-házasság preferálása')
```


Az időjárás viszontagságait a csapadék kiszámíthatóságának faktorával vizsgáltam, melynek számításához az adatbázis készítői Colwell indexeit vették alapul (Colwell, 1974).


```{r v3, fig.width=6,fig.height=4}
# változó szűrése + táblázat #
df_long_all %>% 
  filter(var_id_eco == 'PrecipitationPredictability') %>%
  distinct(var_id_eco, category_eco, title_eco, definition_eco) %>% 
  kable() %>%
  kable_styling(full_width = FALSE) %>%
  column_spec(1:4, width = "110px") # összecsúszott a szöveg, így formáznom kellett #
```


A csapadék kiszámíthatóságának indexe szerint a 0 a teljes kiszámíthatatlanság, míg az 1 tökéletes kiszámíthatóság. Az alábbi ábrán látható, hogy a vizsgált törzsek lakóhelyén inkább jól kiszámítható a csapadékmennyiség, mintsem kiszámíthatatlan.


```{r v4, fig.width=6,fig.height=4}
# hisztogram készítése a 'PrecipitationPredictability' változóval #
df_long_all %>% 
  ggplot(aes(code_eco)) +
  geom_histogram(bins = 20) +
  theme_classic() +
  xlab('Csapadék kiszámíthatósága')
```


## Változók közötti összefüggések


A kérdésem tehát az, hogy a két változó, azaz az unokatestvér-házasság és a csapadék kiszámíthatósága van-e egymásra hatással, pontosabban az utóbbi az előbbire. Ehhez elvégeztem egy lineáris regressziós elemzést is, mely alapján a csapadék kiszámíthatósága nincs szignifikáns hatással az unokatestvár-házasságra (R2 = ,000, F(1, 1040) = 0,015, p = ,901). Sőt, a csapadék kiszámíthatóságának faktora semmilyen hatással (-0,004 szórás) nem volt az unokatestvér-házasságra.

Mindez az alábbi ábrán is látható, ahol az kapott egyenesnek se dőlésszöge nincs, se a pontok nem közelítenek hozzá.


```{r v5, fig.width=6,fig.height=4}
df_wide_all %>% 
  ggplot(aes(x = code_ea, y = code_eco)) +
  geom_point() +
  theme_classic() +
  geom_smooth(method = 'lm', formula = 'y ~ x') +
  xlab('Unokatestvér-házasság preferálása') +
  ylab('Csapadék kiszámíthatósága')
```


## Következtetés


A kezdeti kérdésemre a fenti adatelemzés sajnos nem hozott eredményt. Úgy tűnik, hogy a vizsgált törzsek között a csapadék kiszámíthatósága, azaz az ezzel járó esetleges gazdasági kiszámíthatatlanság nincs hatással az unokatestvér-házasságok preferálásával. Ez lehet részben annak az oka is, hogy ezekben a törzsekben kulturálisan és/vagy vallásilag egyébként sem preferált az unokatestvér-házasság, vagy ha preferált is, ez teljesen független a gazdasági helyzettől, tehát mondjuk hagyomány jellegű szerepe van inkább. Érdekes lehetne más változókkal is vizsgálni, hogy kiderüljön az időjárás viszontagságai befolyásolják-e egyáltalán ezt a szokást, vagy kialakulása inkább más gyökerekből eredeztethető. 


## Hivatkozások


Colwell R. K. (1974) Predictability, constancy, and contingency of periodic phenomena. Ecology. 1:1148-53.

Lima-Ribeiro MS, Varela S, González-Hernández J, Oliveira G, Diniz-Filho JAF, Peterson AT, & Terribile LC. (2023). D-PLACE dataset derived from Lima-Ribeiro et al. 2015 'ecoClimate' (v3.0) [Data set]. Zenodo. https://doi.org/10.5281/zenodo.10179301

Murdock, G. P., R. Textor, H. Barry, I., D. R. White, J. P. Gray, & W. T. Divale. (2023). D-PLACE dataset derived from Murdock et al. 1999 'Ethnographic Atlas' (v3.0) [Data set]. Zenodo. https://doi.org/10.5281/zenodo.10177061

